【裁判字號】    98,台上,3973
【裁判日期】    980709
【裁判案由】    強盜
【裁判全文】
最高法院刑事判決            九十八年度台上字第三九七三號
上  訴  人  甲○○
            乙○○
            丙○○
            丁○○
上 列一 人
選任辯護人  李思樟律師
上列上訴人等因強盜案件，不服台灣高等法院台中分院中華民國
九十八年四月七日第二審更審判決（九十七年度上更(二)字第三一
０號，起訴案號：台灣彰化地方法院檢察署九十五年度偵字第九
九九０號、第九九九一號、第一００四九號、第一０二四七號、
第一０五三七號），提起上訴，本院判決如下：
    主  文
上訴駁回。
    理  由
按刑事訴訟法第三百七十七條規定：上訴於第三審法院，非以判
決違背法令為理由不得為之；是提起第三審上訴，應以原判決違
背法令為理由，係屬法定要件；如果上訴理由書狀並未依據卷內
訴訟資料具體指摘原判決不適用何種法則或如何適用不當，或所
指摘原判決違法情事顯與法律規定得為第三審上訴理由之違法情
形不相適合時，均應認其上訴為違背法律上之程式，予以駁回。
本件原判決撤銷第一審關於論處上訴人甲○○、乙○○等加重強
盜罪刑部分及諭知上訴人丙○○、丁○○無罪之判決，改判論處
上訴人等共同犯結夥攜帶兇器強盜罪刑（其中「共同」係屬贅載
。上訴人等分別依序處有期徒刑十年、九年六月、七年四月、七
年二月），已詳敘其認定所憑之證據及認定之理由；自形式上觀
察，原判決並無違背法令之情形。甲○○上訴意旨略以：(一)甲○
○警詢之自白，係在身心疲勞及警方不讓辯護人在場之狀況下所
為，且所為之錄音、錄影均有中斷之情形，另證人張健華（經原
審判刑確定）亦證稱警詢時係警員要其配合筆錄內容講等語，證
人張耀強、徐挹芬（均經原審判刑確定）證稱南下實行強盜前，
有與甲○○聯絡等語，又上開三位證人警詢之供述，係以不正方
法取得，甲○○乃聲請調查其本人及上開證人等警詢之錄音、錄
影光碟及相關之通聯紀錄，原審均未調查，亦未說明毋庸調查之
理由，有證據調查未盡、判決理由不備之違法。(二)甲○○係委託
張耀強等人向被害人蕭大虎收取佣金，而證人張耀強、徐挹芬、
張健華、乙○○等於警詢、偵訊及第一審審理中均供述係因蕭大
虎積欠甲○○一筆佣金，而受託前去討取等語；蕭大虎亦證稱：
「乙○○說是來要債的」等語，且蕭大虎之妻程月華亦不否認有
給付佣金給甲○○，足見甲○○係向蕭大虎收取佣金，並無不法
所有之意圖。原判決對上開有利之證據，未說明不予採納之理由
，有理由不備之違法。(三)證人徐挹芬於原法院前審證稱：「我被
借提時，警方跟我說要配合，我們大家在警車裡，並沒有隔離，
我要求其他人配合，這樣就可以交保，所以以後的筆錄大家供述
才一樣，我們當時的陳述都是不實在的」等語，另亦坦承係要報
復甲○○而為不實之供述。原判決對上開有利之證據，未說明不
予採納之理由，有理由不備之違法。(四)張耀強、張健華、徐挹芬
、乙○○等第一次南下至現場勘查，及張耀強等七人第二次南下
犯案，甲○○均在上班，有打卡紀錄可證，且警方翻拍之汽車旅
館錄影照片中亦無甲○○，足證甲○○事前未參與謀議，亦未參
與強盜之實行。原判決對上開有利之證據，未說明不予採納之理
由，有理由不備之違法。(五)證人張耀強於第一審供稱甲○○把蕭
大虎診所之地址劃在一張厚紙板上交給乙○○等語，與證人徐挹
芬於警詢時供稱甲○○劃了彰化縣田中鎮火車站附近的地圖等語
不符；嗣徐挹芬改稱係「聽到」，並未看到甲○○交付地圖等語
，甲○○亦辯稱：「我在地圖上指田中火車站附近的地方，並未
告訴他（指乙○○）地址」等語，且厚紙板上之地圖亦無蕭大虎
診所內之配置圖及住址，足證張耀強、徐挹芬上開證言，與事實
不符，原判決予以採信，其採證認事顯有違法。(六)甲○○一再聲
請傳喚證人陳馥如（經原審判刑確定）到庭行交互詰問，但陳馥
如並未到庭，原判決逕採信其警詢之供述，為不利甲○○之認定
，採證有違證據法則。(七)張耀強、張健華、徐挹芬、邱美萍（經
原審判刑確定）、乙○○、丙○○、丁○○等於警詢及偵查中從
未供述甲○○有分得毒品或強盜所得，原判決逕認「乙○○確曾
將強盜所得變賣之現金，交付新台幣（下同）一萬元與甲○○，
亦據證人張耀強於偵、審中證明屬實」，有認定事實不依證據之
違法。另證人張健華於警詢先供稱：「強盜所得財物是乙○○拿
去處理，全部的錢拿去買毒品」等語，嗣又供稱：「取得之金錢
，係張耀強拿給甲○○」等語，前後供述不一，且與張耀強於第
一審供稱：「係乙○○當著他、張健華、徐挹芬的面拿給甲○○
」等語，亦不相符，原判決採信其等之供述而為不利甲○○之認
定，有理由矛盾之違法。(八)依卷內之警方現場勘查鑑定報告，蕭
大虎診所五樓外之其他樓層亦有被翻找財物之跡象，原判決事實
認定張耀強、張健華等人直接上五樓搜括財物，與卷內資料不符
，有理由矛盾之違法。(九)原判決附表（下稱附表）所示之取款憑
條等證物與警方查扣之取款條之種類、張數均不相符，且與徐挹
芬所供亦有不符。又張健華、張耀強、徐挹芬、乙○○等均供述
當天並未帶取款條前去犯案，原判決竟認定附表所示之取款條等
為本案之證物，有認定事實未依證據之違法等語。乙○○上訴意
旨略以：(一)乙○○僅代甲○○向蕭大虎索討十五萬元佣金，係張
耀強、徐挹芬、張健華乘機強盜蕭大虎財物，乙○○並不知情，
且張耀強亦供稱強盜所得財物由其處理，另其等三人於案發後，
在電話中表明要將罪責全推給乙○○，有監聽譯文可稽。原判決
就上開有利之證據，未說明何以不足採納，有理由不備之違法。
(二)乙○○係於民國九十四年十月十日即非法持有扣案改造手槍及
子彈，嗣於持有行為繼續中，始另行起意持以犯本件強盜，原判
決於理由欄竟認乙○○持有槍械行為與本件強盜犯行有想像競合
犯關係，其適用法則已有不當。又乙○○持有槍械部分既經判刑
確定，原判決再論處強盜罪刑，即一行為論處乙○○二罪，亦有
適用法則不當之違法等語。丙○○上訴意旨略以：(一)原判決以張
健華、張耀強之證述認丙○○亦有參與強盜犯行並事後分得毒品
施用，但原審於審判期日並未傳喚其等作證，並予丙○○對質詰
問之機會，所踐行之訴訟程序及採證均有違法。(二)證人張健華證
稱：「在旅館時，我有聽到乙○○跟丙○○講，要順便去收帳，
丙○○說不要」等語，證人徐挹芬於九十五年十一月一日偵訊中
、邱美萍於同月三日偵訊中、丁○○於同月十三日偵訊中均證稱
丙○○無意參加本件強盜等語，足見丙○○並未參與本件強盜。
另證人張耀強證稱：「沒有跟丁○○講要把保險箱搬上車」等語
，證人邱美萍證稱：「張耀強教我先生把車尾倒進騎樓下，他說
可能要載東西，丁○○不太肯……張耀強就說算了，我們就離開
了」等語，足見丙○○不知張耀強等人在蕭大虎診所內所為何事
，亦無幫助之把風行為。原判決就上開有利之證據，未說明何以
不足採納，有理由不備之違法。(三)現場監視錄影帶拍到之照片，
係當時丙○○下車察看為何丁○○要倒車，並要求丁○○立即駕
車離開，丙○○並未與張健華、張耀強等接觸或交談。原判決未
依罪疑唯輕原則為有利丙○○之認定，且無積極事證證明丁○○
駕車載丙○○、邱美萍係為接應，且究如何接應？如何分工？接
應究係強盜之共犯或幫助犯？原判決均未詳為說明，自有理由不
備之違法。(四)原判決以證人即現場目擊證人陳麒翔於偵訊中之證
述：「我家是兩個店面，藍色福特車子（丁○○駕駛）先到我的
店門口，另外一部車就在後面，所以應該同時到」等語，為不利
丙○○、丁○○之認定。但陳麒翔所見係張耀強等人犯案後，駕
車要離去時，丁○○駕車載丙○○前往會合，並非二部車於犯案
前同時到達。原判決採證有違經驗及論理法則等語。丁○○上訴
意旨略以：(一)丁○○之辯護人於歷審以書狀爭執丁○○以外之人
於警詢中之供述無證據能力，原判決於理由竟以丁○○及其辯護
人均未曾聲明異議，而認其他共同被告及證人蕭大虎、程月華、
陳馥如、陳麒翔等人於警詢之陳述有證據能力，與卷內資料不符
，已有違誤，且證人張耀強對於丁○○有無分到毒品，於警詢及
審判中供述前後不一，原判決逕採其警詢供述為不利丁○○之認
定，採證亦有違法。(二)丁○○事前並未參與謀議本件強盜，案發
前一日於好萊屋汽車旅館內，因房間區隔，丁○○沒參與，亦不
知其他同案被告在商議強盜計畫，其雖與張健華偷車牌、受張耀
強指示購買膠帶及本票，但均不知要作何使用，至案發後雖有開
車到現場，但係前往與張耀強等人會合一同返回台北。原審未予
詳查，遽認丁○○知情並參與本件強盜犯行，有證據調查未盡之
違法。(三)證人徐挹芬於偵查中、第一審證稱：「丁○○、邱美萍
夫婦從頭到尾不知道我們要做什麼」、「索討債務的人只有我、
乙○○、張健華、張耀強及甲○○，沒有關係的人就是丁○○、
丙○○；邱美萍沒有去」等語；證人張健華於第一審證稱：「丁
○○、邱美萍、丙○○沒有要去要錢」等語；證人邱美萍於偵查
中證稱：「因為他（指丙○○）也不去，所以被趕到我們（指其
與丁○○）這一台車坐」等語。原判決就上開有利之證據未說明
何以不足採納，復未再傳喚其等到庭做證，有判決理由不備、證
據調查未盡之違法。(四)原判決以張耀強證稱丁○○有看到乙○○
拿出槍枝等語，而認丁○○有違反槍砲彈藥刀械管制條例之犯行
，但乙○○證稱不知丁○○是否知道其有帶槍等語。原判決就上
開有利之證據，未說明何以不足採納，有理由不備之違法等語。
惟查：原判決以甲○○於警詢及偵查中之供述，乙○○於第一審
及原法院前審之供述，丙○○於警詢及第一審之供述，丁○○於
偵查中之證述，證人張耀強於警詢、偵查、第一審及原法院前審
之證述，證人徐挹芬、張健華分別於偵查、第一審及原法院前審
之證述，證人邱美萍於偵查中之證述，證人蕭大虎及其妻程月華
分別於偵查中之證述，證人即參與預備強盜之陳馥如於警詢及偵
查中之證述，證人即現場目擊之陳麒翔於警詢及偵查中之證述，
證人即查獲本案之警員蕭登元於原法院前審之證述，扣案供強盜
用之改造手槍、內政部警政署刑事警察局槍彈鑑定書及指紋鑑定
書、蕭大虎受有槍傷之診斷證明書、路口監視器翻拍照片、台中
商業銀行存款存摺空白取款條等證據資料，詳為說明上訴人等有
結夥攜帶兇器強盜犯行之認定理由，並就甲○○辯稱：伊係委託
張耀強向蕭大虎收取佣金，有勸阻張耀強不能用強盜手法，案發
當日係張耀強等人臨時起意前往，伊並不知情，張耀強、徐挹芬
係挾怨報復等語；乙○○辯稱：伊只認識張耀強，張耀強等人來
拜託伊幫忙討債，伊進去就跟蕭大虎說是來討債，係與蕭大虎拉
扯時槍枝走火才傷到蕭大虎，伊並無強盜等語；丙○○辯稱：張
耀強等人說要以激烈方法討債，伊即表示不參加，並加以勸阻，
張耀強叫伊與丁○○開車去網咖等，嗣丁○○接獲電話開車，伊
以為要回台北，車抵蕭大虎開設之診所前停留，伊覺得奇怪下去
察看並有問丁○○說停車做什麼，丁○○說要在這邊載東西，伊
說不要，後來丁○○即倒車往台北的方向走，其並未參與強盜等
語；丁○○辯稱：伊只有幫忙買膠帶及本票，並負責行竊及更換
車牌，強盜部分伊未參與，亦不知道有槍等語；認均非可採，於
理由內予以指駁。經核俱與卷內資料相符，原判決並無證據調查
未盡、判決理由不備、判決理由矛盾、採證違背證據法則及適用
法則不當之違法。復按：（一）原判決於理由欄已就甲○○於原
法院前審辯稱其警詢之供述非出於自由意志，係警員以不正方法
取供等語，說明不足採取及無從調閱其警詢錄音、錄影光碟之理
由（原判決正本第三十一頁至第三十二頁）。另原判決並未採納
證人張健華之警詢供述作為判決之證據，原審未再調閱其警詢供
述之錄音帶，於法並無不合。又原判決於理由欄已依甲○○於警
詢及偵查中之供述，說明甲○○於知悉張耀強等人欲以不法手段
取得蕭大虎財物後，仍告知張耀強等人關於蕭大虎之經濟狀況等
資訊，且其於案發後以電話告知張耀強、徐挹芬有關乙○○被逮
捕之事，並要求其等於警察詢問時照原來之約定而為供述，有電
話錄音譯文可稽，因認證人張耀強、徐挹芬、張健華、陳馥如等
不利甲○○之證述與事實相符，甲○○犯行事證明確，其請求調
閱其與張耀強、徐挹芬案發前後之通聯紀錄並無必要之理由（原
判決正本第四十五頁至第四十六頁）。再蕭大虎並未積欠甲○○
任何債務，甲○○於案發前亦未向蕭大虎要十五萬元之佣金，而
係於案發後程月華始應甲○○之要求寄給十五萬元，甲○○應有
不法所有之意圖，原判決亦就此已詳為說明其認定之理由（原判
決正本第四十三頁至第四十四頁），復於理由欄內說明證人張耀
強、徐挹芬於原法院前審中固曾供述其等係挾怨報復甲○○，但
張耀強對於不利甲○○之證述，應屬可信，徐挹芬所謂挾怨報復
，係屬迴護甲○○之詞，均不足以採之理由（原判決正本第十四
頁至第十五頁、第二十三頁至第二十五頁）。另張耀強、徐挹芬
均未曾供述，其等之警詢供述係非法取供，原審自無須對此為無
益之調查。甲○○上訴意旨(一)(二)(三)係就原審採證認事之適法職權
行使及原判決已說明之事項，再為事實上之爭執，俱非適法之上
訴理由。（二）原判決於理由欄已依甲○○於警詢及偵查中之供
述，證人張耀強、徐挹芬、張健華、陳馥如、蕭大虎、程月華等
人分別於警詢、偵查中、第一審及原法院前審之證述，說明其認
定甲○○有參與本件強盜之謀議，因恐遭蕭大虎夫婦認出而未南
下參與強盜之實行之理由，已如前述，甲○○雖於張耀強等五人
先行南下至現場勘查及於案發當天未南下參與強盜之實行，並不
足為其有利之認定，原判決就此雖未於理由內特予指駁，難謂有
理由不備之違法。又證人張耀強於原法院前審證稱甲○○在厚紙
板上劃出蕭大虎診所位置圖等語，證人徐挹芬於偵查中亦同此證
述，雖其亦證稱甲○○有用硬紙板劃出彰化縣田中鎮火車站附近
地圖等語，但原判決於理由內已說明證人蕭登元證稱蕭大虎之診
所之路口離火車站約三十公尺等語（原判決正本第四十二頁），
是證人徐挹芬之證詞前後並無不同，原判決予以採信，其採證並
無違背證據法則可言。另證人陳馥如於警詢及偵查中係就案發後
，甲○○應張耀強等人要求，由甲○○草擬和解書再由其抄寫之
緣由、經過為證述，此部分證人張耀強於警詢及偵查中，乙○○
於偵查中亦有相關之證述，足見陳馥如警詢之供述與事實相符，
雖其經傳喚未到庭，原判決予以採信，其採證亦與證據法則無違
。再證人張耀強於第一審證稱乙○○有分一萬元予甲○○，其餘
購買毒品等語，乙○○於原法院前審亦同此證述，證人張健華於
原法院前審亦證稱乙○○有分錢予甲○○等語，原判決乃採信上
開證述而認定甲○○有分得一萬元，其採證與卷內資料並無不符
，自無證據上理由矛盾之違誤。關於台中商業銀行等三家金融機
關之存摺存款空白取款憑條等，證人張耀強於原法院前審及證人
徐挹芬於偵查中均證稱係作為逼迫蕭大虎說出存款密碼後領款之
用等語，原判決因而依刑法第三十八條第一項第二款預備供犯罪
之用予以沒收，於法並無不合。至蕭大虎住處除五樓外，其他樓
層有無被翻找財物之跡象，此並不影響原判決關於上訴人等有本
件加重強盜犯行之認定。甲○○上訴意旨(四)至(九)或係就原審採證
認事之適法職權行使及原判決已說明之事項，暨就與犯罪構成要
件無關之細節，單純為事實上之爭執，殊非適法之第三審上訴理
由。（三）原判決於理由欄內說明蕭大虎並未積欠甲○○任何債
務，上訴人等應有不法所有意圖之理由（原判決正本第四十三頁
至第四十四頁），已如前述，又原判決於理由欄已說明乙○○係
於九十四年十月十日起即非法持有扣案之改造手槍、子彈，其違
反槍砲彈藥刀械管制條例罪犯罪已完成，嗣於持有行為繼續中，
始另行起意持槍為本件強盜之犯行，其非法持有槍、彈罪與加重
強盜罪，應分論併罰（原判決正本第五十四頁），而乙○○違反
槍砲彈藥刀械管制條例罪部分，業經原法院前審判刑確定，乃就
所犯加重強盜罪部分予以論罪科刑，並無適用法則不當之違法。
又原判決並未認乙○○持有槍械行為與本件強盜犯行有想像競合
犯關係（原判決正本第五十五頁至第五十六頁），其適用法則亦
無不當。乙○○上訴意旨(一)(二)係徒憑己見，就原審採證認事之適
法職權行使及原判決已說明之事項，再為爭執，俱非適法之上訴
理由。（四）證人張耀強、張健華於第一審經令其等以證人身分
具結後為陳述，而由其他到場之共同被告包括丙○○予以詰問，
原判決因而採用其等於偵查、第一審及原法院前審之證述，為不
利丙○○之認定，其所踐行之程序及採證並無違法。又原判決於
理由欄以丙○○於警詢及第一審之供述，證人陳麒翔於警詢及偵
查中證稱第二部車內有二男一女（指丙○○、丁○○及邱美萍）
，三人先後下車四處走動觀察，嗣有另二男子自蕭大虎診所跑出
，並示意第二部車倒車要載走保險箱，第二部車倒車上騎樓，因
卡到而作罷，二台車乃一同離去，二台車停留在現場約十多分等
語，以及證人張耀強、徐挹芬於偵查及第一審不利於丙○○之證
述，詳為說明丙○○參與本件強盜計畫，且知悉二部車已更換竊
得之車牌，並與丁○○、邱美萍乘另一部車前往蕭大虎診所，嗣
依張耀強之指示在附近等候再前往會合，欲載走蕭大虎之保險箱
未果，且分得以贓款購買之毒品施用，丙○○有本件加重強盜犯
之理由，復就徐挹芬於九十五年十一月一日偵查中、於九十六年
四月二十六日第一審及邱美萍於九十五年十一月三日偵查中有利
於丙○○之證述，詳為說明其不足為有利丙○○認定之理由，經
核並無判決理由不備、採證違背證據法則之違法。又原判決於理
由內已就證人張耀強、徐挹芬等於偵查中關於丙○○說不想參加
等有利之證述，說明不足以採納之理由，雖就張健華所證丙○○
有說不想參加之證述一節，未特別予以指駁，難謂有判決理由不
備之違法。依原判決之認定及卷內證據資料，丙○○、丁○○係
依張耀強之指示前往會合，並欲載走蕭大虎之保險箱未果，始與
張耀強等人一同離去；於此，其等顯非單純事後接應。另證人陳
麒翔並未證稱二部車係於犯案前同時到達，原判決亦未如此認定
。丙○○上訴意旨(一)至(四)或係就原審採證認事之適法職權行使及
原判決已說明之事項，單純為事實上之爭執，或未依據卷內資料
具體指摘原判決究係如何違背法令，俱非適法之上訴理由。（五
）原判決於理由內雖採用證人張耀強、陳馥如、陳麒翔於警詢之
證述，作為判決之證據，但原判決亦採用張耀強於偵查、第一審
及原法院前審之證述，陳馥如、陳麒翔於偵查中之證述為判決之
證據，縱認其等於警詢之證述對丁○○並無證據能力，但除去此
部分之證據，既尚有其等於偵查中等之證述可為判決之證據，而
仍應為同一事實之認定，即與判決本旨不生影響。丁○○上訴意
旨(一)執以指摘，自非適法之上訴理由。又原判決於理由欄已依丁
○○之部分自白，乙○○、丙○○之供述，證人張耀強、徐挹芬
、張健華、陳馥如、蕭大虎、程月華等人於偵查中、第一審、原
法院前審之證述，說明其認定丁○○知悉本件強盜計畫，而依張
耀強指示購買膠帶等物，又另行起意先竊取車牌更換（此部分業
經判刑確定），並駕駛另一部車載丙○○、邱美萍一同前往蕭大
虎診所，嗣依張耀強之指示在附近等候再前往會合，欲載走蕭大
虎之保險箱未果，且分得以贓款購買之毒品施用，丁○○有本件
加重強盜犯行之理由；另於理由內就徐挹芬於偵查中及第一審有
利於丁○○之證述，證人邱美萍於偵查中有利於丁○○之證述，
詳為說明其不足為有利丁○○認定之理由，已如前述，原判決並
無判決理由不備、證據調查未盡之違法。另原判決於理由內已就
證人張耀強、徐挹芬等於偵查中及第一審關於丁○○不知道強盜
計畫，其不知情等有利之證述，說明不足以採納，雖就張健華、
邱美萍所證丁○○沒有參加強盜之證述，未特別予以指駁，難謂
有判決理由不備之違法。再證人張耀強於第一審已證稱在汽車旅
館內乙○○拿出槍械，丁○○亦有看到等語，原判決據以認定丁
○○對於乙○○要持槍械犯案亦屬知情，採證與證據法則無違。
縱乙○○證稱其不知丁○○是否知悉其有攜帶槍械，亦不足為丁
○○有利之認定，原判決就此未於理由內予以指駁，尚難謂有理
由不備之違法。丁○○上訴意旨(二)(三)(四)無非係徒憑己見，就原審
採證認事之適法職權行使及原判決已說明之事項，再為事實上之
爭執，俱非適法之上訴理由。上訴人等其他上訴意旨並未依據卷
內資料具體指摘原判決究係如何違背法令，殊非適法之第三審上
訴理由。綜上，應認上訴人等之上訴俱違背法律上之程式，均予
駁回。
據上論結，應依刑事訴訟法第三百九十五條前段，判決如主文。
中    華    民    國  九十八  年    七    月    九    日
                      最高法院刑事第七庭
                          審判長法官  林  永  茂
                                法官  吳  昆  仁
                                法官  蘇  振  堂
                                法官  蕭  仰  歸
                                法官  林  立  華
      本件正本證明與原本無異
                                      書  記  官
中    華    民    國  九十八  年    七    月   十六   日
                                                      K


司法院資訊處製作；財團法人民間司法改革基金會備份。
